【裁判字號】    98,上易,343
【裁判日期】    980702
【裁判案由】    違反政府採購法
【裁判全文】
臺灣高等法院臺南分院刑事判決         98年度上易字第343號
上  訴  人  臺灣臺南地方法院檢察署檢察官
被      告  乙○○
            甲○○
共      同
選任辯護人  禎和  律師
上列上訴人因被告違反政府採購法案件，不服臺灣臺南地方法院
97年度易字第1030號中華民國98年4月14日第一審判決（起訴案
號：臺灣臺南地方法院檢察署97年度偵字第3633號），提起上訴
，本院判決如下：
    主  文
上訴駁回。
    理  由
一、公訴意旨略以：被告乙○○、甲○○分別係越羚科技工程有
    限公司（下簡稱越羚公司）、昌鋒工程有限公司（下簡稱昌
    鋒公司）之負責人，被告乙○○為參與民國九十五年五月間
    「臺灣省自來水股份有限公司第六區管理處」之「烏山頭淨
    水廠監視設備改善工程」之招標（下簡稱系爭招標案），竟
    意圖影響採購結果，向昌鋒公司之負責人即被告甲○○借用
    昌鋒公司之名義及相關投標資料投標，被告甲○○容許由被
    告乙○○購買郵政匯票作為押標金並填載標單等相關投標資
    料，而以幾近相同之工程估價單、圖說型錄參加投標，嗣因
    越羚公司之標單未依形式填寫而被判定為無效標，遂由昌鋒
    公司得標，然嗣後仍由越羚公司人員出席施工協調會及從事
    施工。因認被告乙○○涉犯政府採購法第八十七條第五項前
    段之意圖影響採購結果而借用他人名義投標罪嫌，被告甲○
    ○則涉犯同條第五項後段之容許他人借用本人名義參加投標
    罪嫌等語。
二、按犯罪事實應依證據認定之，無證據不得認定犯罪事實；不
    能證明被告犯罪者，應諭知無罪之判決，刑事訴訟法第一百
    五十四條第二項、第三百零一條第一項分別定有明文。又認
    定不利於被告之事實，須依積極證據，苟積極證據不足為不
    利於被告事實之認定時，即應為有利於被告之認定，更不必
    有何有利之證據，最高法院著有三十年度上字第八一六號判
    例意旨可資參照。再按事實之認定應憑證據，如未能發現相
    當證據，或證據不足以證明，自不能以推測或擬制之方法，
    為裁判基礎，最高法院另著有四十年度臺上字第八六號判例
    意旨足供參照。復按認定犯罪事實所憑之證據，雖不以直接
    證據為限，間接證據亦包括在內；然而無論直接或間接證據
    ，其為訴訟上之證明，須於通常一般之人均不致有所懷疑，
    而得確信其為真實之程度者，始得據為有罪之認定，倘其證
    明尚未達到此一程度，而有合理之懷疑存在，無從使事實審
    法院得有罪之確信時，即應由法院諭知被告無罪之判決，最
    高法院著有七十六年度臺上字第四九八六號判例意旨可資參
    照。
三、公訴人認被告乙○○、甲○○涉有前開罪嫌，無非係以被告
    乙○○、甲○○於警詢及偵查中之供述、證人李霽原於警詢
    及偵查中之證述、系爭招標案之決標公告、決標記錄、標封
    、標單、工程估價單、規範、廠商圖說型錄及臺灣郵政股份
    有限公司儲匯處九十六年三月八日儲字第○九六○○○○三
    三五號函為其主要論據。訊據被告乙○○、甲○○均堅決否
    認有何違反政府採購法之犯行，被告乙○○辯稱：越羚公司
    及昌鋒公司均為伊創設之公司，無論各項資源均為共用，此
    由兩家公司之營業處所均設於臺南市○○路二○一號，員工
    均為相同，所承攬之工程均由相同之員工施作，可為證明，
    故伊以自己所屬之越羚、昌鋒公司參與本件工程投標，顯非
    屬借用他人名義或證件投標。另系爭招標案前後經三次公告
    招標，第一次為九十五年二月間、第二次為九十五年三月間
    、第三次為九十五年五月間，依政府採購法第四十八條第二
    項規定，第二次招標不受未滿三家而流標之限制，是伊於第
    三次公告招標時，同時以所屬之越羚公司及昌鋒公司參與投
    標，主觀上即無意圖影響採購結果之情。系爭招標案因為要
    填寫之投標資料很多，且招標規範並不明確，有些項目是否
    要填寫無從確知，填寫或不填寫均有導致廢標之虞，茲因投
    標之時間極為匆促，始以所屬之越羚公司及昌鋒公司參與投
    標，伊並無影響採購結果之意圖。系爭招標案於第三次招標
    時僅昌鋒公司之投標符合規定，其他投標廠商因「標單未依
    式填寫」或「證件不齊全」而為無效標，則昌鋒公司之得標
    ，顯無影響採購結果之情事，且得標之昌鋒公司所定之報價
    均高於其他投標廠商，日後之施工品質亦無任何瑕疵，普受
    好評，益足證伊並無獲取不當利益之情等語。被告甲○○則
    辯稱：伊並非昌鋒公司之實際負責人，伊僅係單純受僱於被
    告乙○○，昌鋒公司及越羚公司實際負責人均係被告乙○○
    ，對於被告乙○○欲以昌鋒公司或越羚公司名義進行本件工
    程之投標，伊並不知情，對於昌鋒公司業務之進行亦僅聽從
    被告乙○○之指揮辦理，伊並未參與本件投標過程等語。
四、查本案所引用之下列供述及非供述證據，經本院依法踐行調
    查證據程序時，檢察官、被告及選任辯護人均不爭執各該證
    據之證據能力，且亦查無依法應予排除之情形，應認均具有
    證據能力，合先敘明。
五、經查：
(一)、按政府採購法係為建立政府採購制度，依公平、公開之採購
    程序，提升採購效率與功能，確保採購品質為其立法目的，
    而政府機關有感於業界借牌陋習已久，為規範借牌及合意出
    借牌照之人，乃於九十一年二月六日修正時將政府採購法第
    八十七條第五項規定移列至第六項，另增訂第五項「意圖影
    響採購結果或獲取不當利益，而借用他人名義或證件投標者
    ，處三年以下有期徒刑，得併科新臺幣一百萬元以下罰金。
    容許他人借用本人名義或證件參加投標者，亦同。」之規定
    ，其立法理由，即在處罰借用他人名義或證件投標及容許他
    人借用本人名義或證件參加投標之行為人。是關於政府採購
    法第八十七條第五項所欲規範處罰的對象應是其行為具有「
    惡性」之「無合格參標資格廠商」而借用有合格參標廠商之
    借牌參標行為，藉以確保採購程序之公平性；且所謂借牌或
    允以借牌者，係指該允以借牌者本身初始即無意參與投標或
    競價之意思；亦即，該人之主觀意思在允以借牌之前、之後
    均為無意投標競價，其並未因允以借牌而使得主觀意思產生
    變化。
(二)、查被告甲○○名下之昌鋒公司營業項目為通信工程業、電纜
    安裝工程業、電器修理業、電器安裝業、電器零售業、儀器
    、儀表安裝工程業；被告乙○○名下之越羚公司營業項目則
    係通信工程業、電纜安裝工程業、電器修理業、電器零售業
    、電器安裝業、電信器材零售業、電信器材批發業、國際貿
    易業、資訊軟體服務業、資料處理服務業、電子資訊供應服
    務業及租賃業乙節，有臺南縣、市政府營利事業登記證各一
    件，附於臺灣省自來水公司第六區管理處發包中心所檢送之
    「烏山頭淨水廠監視設備改善工程」採購案發包資料足憑。
    另依據臺灣省自來水股份有限公司第六區管理處發包中心中
    文公開招標公告資料之記載，系爭招標案所要求之投標廠商
    資格乃為電器或電腦商公會會員。而被告甲○○名下之昌鋒
    公司與被告乙○○名下之越羚公司，分別係臺南縣、市電器
    商業同業公會之會員，亦有臺南縣、市電器商業同業公會會
    員證各一件，附於臺灣省自來水公司第六區管理處發包中心
    檢送之「烏山頭淨水廠監視設備改善工程」採購案發包資料
    可佐。由此足見被告乙○○名下之越羚公司及被告甲○○名
    下之昌鋒公司皆係具有參加本件工程招標投標資格之投標廠
    商，明顯與一般不具投標資格之業者向他人借牌參與投標之
    典型案例不同，要足認定。
(三)、次按政府採購法並無一般廠商及其關係企業不得同時參與投
    標規定之限制，且現代分工精密之商業經濟活動，每多垂直
    或水平整合之各廠商共同經營同一或類似之營業內容，以求
    更具效率之運作並創造各企業廠商間之最大利潤，故於同一
    投標採購案，為求集團間或上下游廠商間均能獲取商業利益
    ，自會以各自之名義參與投標以獲得最大之得標機會。本件
    被告乙○○、甲○○名下之越羚公司及昌鋒公司均屬具有符
    合系爭工程招標案相關營業內容之合法廠商，業如前述；公
    訴人復未舉證證明該二家公司係屬「空殼廠商」，而被告甲
    ○○固係昌鋒公司之登記負責人，然實際則係受僱於被告乙
    ○○，被告乙○○始為昌鋒公司之實際負責人乙情，為公訴
    人及被告乙○○、甲○○所均不爭執（見原審卷第一○○頁
    ），且由上開兩家公司之營業處所均設於臺南市○○路二○
    一號，登記之電話均為0000000000，所僱用之員
    工均相同，益可佐證被告乙○○、甲○○所言非虛。執此，
    被告乙○○既係越羚公司與昌鋒公司之實際負責人，則被告
    乙○○除以其名下之越羚公司名義投標外，另以昌鋒公司之
    名義投標，顯然與政府採購法第八十七條第五項規定「借用
    他人名義或證件投標」之構成要件不相符合。反之，越羚公
    司與昌鋒公司之實際負責人既均係被告乙○○，自難以上開
    兩家公司以幾近相同之工程估價單、圖說型錄參加投標之情
    ，即謂「昌鋒公司」並無實際參與競標之意願。再者，系爭
    招標案共有越羚公司、昌鋒公司及凱霆科技有限公司（下簡
    稱凱霆公司）參與投標，且經開標之結果，越羚公司因標單
    未依式填寫，凱霆公司因證件不齊全，均為無效標，昌鋒公
    司因報價最低，且在底價以內，經主持人當場宣布由昌鋒公
    司得標，有臺灣省自來水股份有限公司決標記錄一份附卷可
    參（見原審卷第三十六頁），由此可證「昌鋒公司」並非自
    始即無意參與系爭招標案之投標。
(四)、再依政府採購法第十九條之規定，機關公告以上之採購，原
    則係採公開招標方式進行。而本件工程採購案即係以公開招
    標方式為之等情，有系爭招標案之中文公開招標公告資料一
    份，附於臺灣省自來水公司第六區管理處發包中心檢送之「
    烏山頭淨水廠監視設備改善工程」採購案發包資料可憑。又
    按機關依政府採購法規定辦理招標，除有政府採購法第四十
    八條第一項第一至八款情形不予開標決標外，有三家以上合
    格廠商投標，即應依招標文件所定時間開標決標，政府採購
    法第四十八條第一項定有明文。是本件被告乙○○、甲○○
    固分別以渠等名下之越羚公司、昌鋒公司名義參與投標案，
    惟系爭招標案既係以公開招標方式為之，屆時將有多少廠商
    參與投標，本非被告乙○○、甲○○得以事先探知。本件如
    未有第三家公司參與投標，仍不能達到開標決標之條件，而
    若有他家廠商參與投標，是否能得標，亦須視其他廠商投標
    之金額決定，尚難遽認被告乙○○、甲○○二人有影響投標
    結果之故意甚明。況且，系爭招標案除越羚公司及昌鋒公司
    二家投標廠商外，確實另有凱霆公司參與投標，此有臺灣省
    自來水股份有限公司決標記錄一份附卷可憑（見原審卷第三
    十六頁）。
(五)、本件之招標案，據臺灣省自來水公司第六區管理處技術士李
    霽原於臺南調查站中證稱：之前第一次公告在九十五年二月
    十六日至同年三月二日，因原案內規範遺漏主要設備器材（
    戶外球型彩色攝影機）部分，為修正規範而停止招標；第二
    次公告是在九十五年三月九日至同月二十一日，但因臺南市
    京群科技企業有限公司去函質疑設計規格中之中文多工錄影
    主機規定需通過電磁波安全相容型式認證，有圖利特定廠商
    之嫌，而先停止招標，進行查證，經向經濟部標準檢驗局查
    證並無此情形，【遂辦理第三次招標】。按該所謂第三次招
    標顯係口誤，據本件之招標公告已明確載明第一次招標（見
    原審卷第一六○頁），一般人應無誤認之虞，況被告本身即
    已注意本件招標案之進展，是其所謂本件於此次屬第三次招
    標，依政府採購法第四十八條第二項規定，因系爭招標案之
    前已經流標二次，此次第三次招標依法不受未滿三家而流標
    之限制，是凡有一家以上合格廠商投標，即應依招標文件所
    定時間開標決標，除有不予開標決標之例外情形外，即使僅
    有越羚公司或昌鋒公司一家廠商投標，亦可得標云云，尚非
    可採。
(六)、雖被告等所辯此屬第三次招標為不可採，然據前揭證據仍難
    認被告乙○○、甲○○有何影響採購結果之惡性或獲取不當
    利益之意圖。
六、綜上所述，被告乙○○名下之越羚公司及被告甲○○名下之
    昌鋒公司本身均具有參與系爭工程招標案之投標資格，且被
    告乙○○既係越羚公司與昌鋒公司之實際負責人，自難僅因
    越羚公司與昌鋒公司以幾近相同之工程估價單、圖說型錄參
    加投標，即謂被告甲○○名下之昌鋒公司自始即無參與投標
    或競價之意思。再按政府採購法第八十七條第五項之借用他
    人名義參加投標及容許他人借用本人名義參加投標等罪，須
    行為人主觀上有影響採購結果或獲取不當利益之意圖，而依
    公訴人所舉之證據，既難認被告乙○○、甲○○確有影響採
    購結果或獲取不當利益之意圖，自無違反政府採購法之可言
    。此外，復查無其他積極證據足認被告乙○○、甲○○有何
    違反政府採購法之犯行，揆諸前揭規定及判例意旨，既不能
    證明被告犯罪，自應為被告無罪判決之諭知。
七、末按政府採購法第八十七條第三項規定：「以詐術或其他非
    法之方法，使廠商無法投標或開標發生不正確結果」為其犯
    罪構成要件，亦即行為人須施以「詐術或其他非法之方法」
    為手段致其他參與投標之廠商「無法投標或開標發生不正確
    結果」始構成犯罪；而本罪所稱「詐術」乃例示之規定，而
    「其他非法之方法」必須與「詐術」等同觀之，即指詐術以
    外之一切非法方法，足以使人無法投標或使開標發生不正確
    結果始足當之。查越羚公司與昌鋒公司既分別為依法設立登
    記之公司法人，具個別獨立之法人人格，縱該二公司法人之
    實際經營者為同一人，亦不能將二公司法人之事務混為一談
    而損及各該公司法人之權益。況政府採購法亦無一般廠商及
    其關係企業不得同時參與投標之限制，則被告乙○○同時以
    其實際經營之越羚公司及昌鋒公司名義參與本件招標案之投
    標，尚難認係屬於「詐術」或相當詐術之其他非法方法。此
    外，本件公訴人復未舉出被告二人有何施用「詐術」或相當
    詐術之其他非法方法，致其他參與投標之廠商無法投標或使
    開標發生不正確之結果之犯行，則公訴人於原審最後審判期
    日以言詞表示被告二人亦有可能構成政府採購法第八十七條
    第三項之以詐術使開標發生不正確之結果罪，亦難認為可採
    ，併予敘明。
八、從而，原審以被告二人之犯罪不能證明為由，予被告二人無
    罪之諭知，其認事用法洵無違誤，核無不合。檢察官上訴意
    旨認(1)本件被告乙○○以上開二家公司投標，係為增加得標
    機率，顯已影響本件工程之招標結果。(2)又本件招標文件上
    明確記載「第一次公開招標」（見他字第二三七○號卷第九
    頁），且原審亦函詢，經臺灣省自來水股份有限公司第六區
    管理處函覆表示「本次公開招標須達三家以上合格廠商」，
    及「第一次招標因未達法定三家流標，第二次招標有廠商異
    議，故在修正規範後，重新公告第一次招標內容」等語，足
    認系爭招標仍是第一次公開招標等情。惟按：(1)增加得標機
    率乃在於投標價格之高低，須符合投標規範，本件決標並非
    由抽籤決定，故與投標廠商數之多寡無關。(2)系爭招標案，
    雖臺灣省自來水股份有限公司第六區管理處有上開函覆原審
    稱重新公告第一次招標，而此次投標有三家廠商投標，其中
    越羚公司及昌鋒公司之投標型錄率皆相同，審查時，主辦之
    臺灣省自來水股份有限公司第六區管理處有權依政府採購法
    第五十條第一項第五款規定以「不同投標廠商間之投標文件
    內容有重大異常關聯者」為由不予決標而宣布廢標，重新再
    辦理招標，而非由昌鋒公司得標，是本件之問題在於主辦單
    位，而非被告，顯而易見。是檢察官上開理由，尚非可採，
    應予駁回。
據上論結，應依刑事訴訟法第368條，判決如主文。
本案經檢察官范文豪到庭執行職務。
中    華    民    國    98    年    7     月    2     日
                  刑事第一庭    審判長法  官  黃崑宗
                                      法  官  蔡長林
                                      法  官  夏金郎
以上正本證明與原本無異。
政府採購法第八十七條第三項部分檢察官如不服本判決應於收受
本判決後十日內向本院提出上訴書，其未敘述上訴理由者並得於
提起上訴後十日內向本院補提理由書。
其餘部分不得上訴。
                                      書記官  劉岳文
中    華    民    國    98    年    7     月    2     日

司法院資訊處製作；財團法人民間司法改革基金會備份。
